臺灣高等法院臺中分院民事判決　　　 96年度保險上易字第9號
上　訴　人　財團法人汽車交通事故特別補償基金
　　　　　　　　　　　　　18樓
法定代理人　辛○○
　　　　　　　　　　　　　18樓
訴訟代理人　癸○○
　　　　　　壬○○
　　　　　　甲○○
參　加　人　丁○○○
　　　　　　戊○○
　　　　　　丙○○
　　　　　　己○○
　　　　　　乙○○
上五人共同
訴訟代理人　陳　隆律師
被　上訴人　庚○○
上列當事人間給付補償金事件，上訴人對於中華民國96年5月25
日臺灣彰化地方法院第一審判決（96年度保險字第6號）提起上
訴，本院於96年8月21日言詞辯論終結，茲判決如下：
    主  文
原判決廢棄。
被上訴人應給付上訴人新台幣壹佰伍拾萬元暨自中華民國96年2
月9日起，至清償日止，按年息百分之五計算之利息。
第一、二審訴訟費用，均由被上訴人負擔。
    事實及理由
一、按參加人得按參加時之訴訟程度，輔助當事人為一切訴訟行
    為，但其行為與該當事人之行為牴觸者，不生效力，民事訴
    訟法第61條定有明文。從而，從參加人本於自己法律上之利
    害關係，得獨立為其所輔助之當事人提起上訴，只須該當事
    人未有反對陳述，則其因輔助當事人而提起之上訴，即應認
    為有效，最高法院20年上字第1301號判例要旨可資參照。又
    參加人依民事訴訟法第61條規定雖得為所輔助之當事人提起
    上訴，惟仍應以該當事人名義行之，其上訴程序始為合法（
    最高法院85年度台上字第1628號判決要旨參照）。查本件參
    加人以所輔助之當事人即上訴人名義，提起上訴，有民事聲
    明上訴狀可稽（見本院卷第3頁），而上訴人亦未為反對之
    表示，依法自應准許，合先明。
二、上訴人主張：被上訴人於民國（下同）94年6月25日5時45分
    許，駕駛未投保強制險之ＹＧＪ－６５１號機車，沿彰化縣
    彰化市○○路由西向東行駛，至與三民路交岔路口時，未注
    意車前狀況，致撞擊由受害人李明丁騎乘、沿三民路由北往
    南行駛之電動車，致受害人李明丁受傷，送醫延至同年8月2
    2日死亡。受害人李明丁之死亡，與系爭車禍之發生有因果
    關係，其遺屬即參加人等已依強制汽車責任保險法第40條第
    1項第2款之規定，向伊申請補償金新台幣（下同）150萬元
    ，伊已為補償，自得依同法第42條第2項之規定，於前述補
    償範圍內，直接向損害賠償義務人即被上訴人求償等情，爰
    依上開規定，提起本件訴訟，聲明求為判決命被上訴人給付
    伊150萬元本息之判決。
三、參加人為輔助上訴人，則主張：依強制汽車責任保險法規定
    ，不論被上訴人就系爭車禍之發生有無過失，伊等因肇事汽
    車未投保強制險而未能請求保險金，自得依強制汽車責任保
    險法第38條【按於94年2月5日修正為第40條】規定，在相當
    於強制汽車責任保險法規定之保險金額內，向上訴人請求補
    償。況觀諸被害人李明丁車禍受傷、治療、死亡等之時間極
    為相近且密接之情，再參酌法務部法醫研究所（94）醫鑑字
    第2043號法醫文書審查鑑定書之鑑定研判結果，可知系爭車
    禍所致顱內出血縱非李明丁之直接死因，至少亦為其死亡之
    複合原因之一，且為其原本已在醫療控制中之病情惡化起因
    之一，可證系爭車禍所致顱內出血確為李明丁死亡之主要原
    因之一，是系爭車禍之發生與李明丁之死亡，確具有一定之
    相當因果關係。此外，伊等依民法第192條第1項、第194條
    可得向被上訴人請求賠償之醫療費用為1,948元、殯葬費用
    為220,000元、精神慰撫金為各50萬元，合計為2,721,948元
    等語，並求為判決如上訴人上開聲明之所示。
四、被上訴人主張：伊就系爭車禍之發生，並無過失；且李明丁
    之死亡，亦與系爭車禍無關，其於事發後，精神狀況還很清
    楚，嗣後始因併發症而亡故，是伊自不需賠償。況伊現在亦
    無能力賠償等語。
五、原審法院審理後，斟酌兩造之主張及攻擊防禦方法之結果，
    認上訴人依強制汽車責任保險法第42條第2項之規定，請求
    被上訴人應給付上訴人150萬元，及自起訴狀繕本送達之翌
    日起至清償日止，按年息百分之五計算之利息，核屬無據，
    應予駁回。而為上訴人敗訴之判決。上訴人不服，經參加人
    輔助提起上訴，上訴聲明求為判決：(一)原判決廢棄；(二)上開
    廢棄部分，被上訴人應給付上訴人150萬元，及自原起訴狀
    繕本送達翌日起至清償日止，按年息百分之五計算之利息；
    (三)第一、二審訴訟費用均由被上訴人負擔。被上訴人則答辯
    聲明，求為判決：(一)上訴駁回，(二)訴訟費用由上訴人負擔。
六、兩造不爭執之事實
　(一)被上訴人有於94年6月25日5時45分許，駕駛車牌號碼ＹＧＪ
    －６５１號機車，行經彰化縣彰化市○○路與永安路口時，
    因撞擊騎乘電動車之受害人李明丁，致受害人受傷。嗣受害
    人於94年8月22日死亡。
　(二)被上訴人駕駛上開肇事機車，於肇事當時並未投保強制汽車
  　責任保險。
　(三)被上訴人因上開車禍事故，經臺灣彰化地方法院檢察署檢察
    官以94年度偵字第7796號為不起訴處分確定在案【處分書見
    原審卷第24～26頁】。
　(四)受害人死亡後，其繼承人已向上訴人申領死亡給付150萬元
  　，並立據將其對損害賠償義務人之損害賠償權利，在上訴人
    已給付之補償金額範圍內移轉予上訴人。
　(五)經原審就系爭車禍之肇事責任函請鑑定，臺灣省彰化縣區車
    輛行車事故鑑定委員會96年4月26日彰鑑字第0965600907號
    函檢送之鑑定意見書之「鑑定意見」【原審卷第95頁】為：
    「一、庚○○駕駛重機車行至閃光紅燈之交岔路口，支道車
    未停讓幹道車先行，為肇事主因。二、李明丁騎乘電動車行
    至閃光黃燈之交岔路口，未減速接近小心通過，為肇事次因
    。」
　(六)經臺灣彰化地方法院檢察署就受害人李明丁之死亡原因函請
    鑑定，法務部法醫研究所（94）醫鑑字第2043號法醫文書審
    查鑑定書之「鑑定研判結果」【原審卷第89、90頁】為：「
    一、死者為患有高血壓、糖尿病、腎衰竭之病人併有慢性硬
    腦膜上、下腔出血，由94年6月25日之車禍後三日，於94年6
    月28日之電腦斷層檢查支持有新的硬膜上、下腔似可支持車
    禍，頭部外傷造成急性混合原有慢性硬腦膜上、下腔出血之
    可能。二、在車禍94年6月25日6時8分於急救室神智甚清醒
    ，昏迷指數滿分15分（正常15分），至當日7時10分為13分
    ，11時30分住院後為14分並漸趨穩定至94年6月28日9時李員
    意識改變並有頭痛等情節符合急、慢性硬腦膜上、下腔出血
    之診斷。三、死者為多器官疾病包括腎臟（糖尿病、腎衰竭
    、尿道感染），心臟（高血壓），肺臟（肺炎），而以糖尿
    病末期造成腎衰竭為主要疾病並需接受常規性洗腎（血液透
    析）。腎衰竭之人因尿毒症使得組織細胞及血液細胞較脆弱
    ，甚至容易造成細胞損傷，死亡使得細胞內鉀離子釋出到細
    胞外及血液中可造成高血鉀。另外糖尿病患者在胰島素等降
    血糖藥物使用時亦可使得鉀離子隨醣份進入細胞內，在未使
    用藥物時，鉀離子起伏較大等以上類似因素均可為高血鉀或
    可為假性高血鉀之原因，詳細高血鉀之原因仍應由臨床醫師
    依病情詳實研判之。四、死者李明丁之顱內出血為急慢性顱
    內出血，其中部分急性顱內出血可為車禍之導因，由車禍受
    傷至死亡似有連續性，故死亡方式仍可為『意外』，惟由李
    明丁為慢性糖尿病併腎衰竭末期患者，原有腦部萎縮、慢性
    顱內出血疾病研判車禍造成死亡之結果責任應不大於20％。
    」
七、得心證之理由：
　(一)查上訴人主張被上訴人於九十四年六月二十五日五時四十五
  　分許，駕駛車牌號碼ＹＧＪ－六五一號機車，行經彰化縣彰
  　化市○○路與永安路口時，因撞擊騎乘電動車之受害人李明
    丁，致受害人受傷。嗣受害人於九十四年八月二十二日死亡
    ，而被上訴人駕駛上開肇事機車，於肇事當時並未投保強制
    汽車責任保險，為保障車禍事故之受害人，上訴人依強制汽
    車責任保險法第四十條第一項第二款之規定，為受害人李明
    丁遺屬之請求，業已補償一百五十萬元之事實，已據提出受
    害人之相驗屍體證明書、彰化縣警察局道路交通事故證明書
    、補償理算書、汽車交通事故特別補償基金收據暨行使代位
    權告知書等件為證。且為被上訴人所不爭執，上訴人主張此
    部分之事實應屬真實。
　(二)按汽車行駛至交岔路口時，應遵守燈光號誌或交通指揮人員
  　之指揮，遇有交通指揮人員指揮與燈光號誌並用時，以交通
    指揮人員指揮為準；特種閃光號誌各燈號顯示之意義如左；
    一、閃光黃燈表示「警告」，車輛應減速接近，注意安全，
    小心通過。二、閃光紅燈表示「停車再開」，車輛應減速接
    近，先停止於交岔路口前，讓幹道車優先通行後認為安全時
    ，方得續行，道路交通安全規則第一百零二條第一項第一款
    、道路交通標誌標線號誌設置規則第二百十一條第一項分別
    定有明文。查本件車禍發生時，天候為晴、係晨間，但路面
    乾燥、無缺陷、無障礙物，視距良好，有道路交通事故調查
    報告表（一）（二）及現場圖在卷可按，被告並無不能注意
    之情形，惟被上訴人行車至閃光紅燈之交岔路口時，其支道
    車竟未停讓幹道車先行，而駛入路口阻擋幹道來車行駛被受
    害人撞及，其有過失甚明。況本件經送臺灣省彰化縣區車輛
    行車事故鑑定委員會鑑定結果，亦認被上訴人庚○○駕駛重
    機車行至閃光紅燈之交岔路口，支道車未停讓幹道車先行，
    為肇事主因，而受害人李明丁騎乘電動車行至閃光黃燈之交
    岔路口，未減速接近小心通過，為肇事次因，有臺灣省彰化
    縣區車輛行車事故鑑定委員會九十六年四月二十六日彰鑑字
    第０九六五六００九０七號函函送之鑑定意見書在卷可按，
    是被上訴人就本件車禍之發生，確有過失，被上訴人辯稱其
    於本件車禍並無過失云云，不足採信。
　(三)再按汽車交通事故發生時，請求權人因下列情事之一，未能
  　依本法規定向保險人請求給付保險金者，得於本法規定之保
    險金額範圍內，向特別補償基金請求補償：二、事故汽車為
    未保險汽車者。又特別補償基金依四十條規定所為之補償，
    視為損害賠償義務人損害賠償金額之一部分。特別補償基金
    於給付補償金額後，得代位行使請求權人對於損害賠償義務
    人之請求權。但其所得請求之數額，以補償金額為限，強制
    汽車責任保險法第四十條第一項第二款、第四十二條第一項
    前段、第二項分別定有明文。故加害人或汽車所有人依前開
    法規所負之責任，仍為其依侵權行為法應負之損害賠償責任
    。是本件被上訴人之傷害行為，與被害人李明丁之死亡間，
    是否具有相當之因果關係，而應對被害人李明丁之家屬即參
    加人負損害賠償責任，斯為本件上訴人請求有無理由之關鍵
    爭點。茲按相當因果關係者，係指無此事實，雖不必生此結
    果，但有此事實，按諸一般情形，通常均可能發生此結果者
    而言（最高法院九十五年度台上字第一七二三號判決參照）
    。經查；本件受害人李明丁之死亡原因，直接引起死亡之疾
    病為高向鉀致心室顫動併心因性休克，其他對於死亡有影響
    之疾病或身體狀況（但與引起死亡之疾病或傷害無直接關係
    者）為糖尿病併尿毒症、顱內出血，固有漢銘醫院出具之死
    亡證明書在卷可按。又受害人李明丁死亡後，於火化時所載
    之病名或死因為糖尿病，固亦有臺中市殯葬管理所火化證明
    書在卷可稽，且受害人李明丁於九十四年六月二十五日五時
    四十五分許發生車禍，送往彰化基督教醫院急救，同年八月
    十九日轉往漢銘醫院治療，同年八月二十二日因心臟休克急
    救無效死亡，然其為患有高血壓、糖尿病、腎衰竭之病人併
    有慢性硬腦膜上、下腔出血，在車禍當日於急救室神智甚為
    清醒，昏迷指數滿分十五分（正常十五分），至當日七時十
    分為十三分，十一時三十分住院後為十四分並漸趨穩定。而
    其因多器官疾病包括腎臟（糖尿病、腎衰竭、尿道感染）、
    心臟（高血壓）、肺臟（肺炎），以糖尿病未期造成腎衰竭
    為主要疾病並需接受常規性洗腎（血液透析）。腎衰竭之人
    因尿毒症使得組織細胞及血液細胞較脆弱，甚至容易造成細
    胞損傷，死亡使得細胞內鉀離子釋出到細胞外及血液中可造
    成高血鉀。另外糖尿病患者在胰島素等降血糖藥物使用時亦
    可使得鉀離子隨醣份進入細胞內，在未使用藥物時，鉀離子
    起伏較大等以上類似因素均可為高血鉀或可為假性高血鉀之
    原因，詳細高血鉀之原因仍應由臨床醫師依病情詳實研判之
    。由受害人李明丁為慢性糖尿病併腎衰竭未期患者，原有腦
    部萎縮、慢性顱內出血疾病研判，車禍造成死亡之結果責任
    應不大於百分之二十，固並有法務部法醫研究所法醫所（九
    四）醫鑑字第二０四三號鑑定書在卷可憑。惟被害人李明丁
    在車禍發生後三日，即94年6月28日所為之電腦斷層掃描即
    見其有因車禍頭部外傷造成其急性混合慢性硬腦膜上、下腔
    出血之情形，而其顱內出血既為急慢性出血，其中急性顱內
    出血部分車禍乃為其導因，是由車禍受傷至其死亡仍有連續
    性，故其死亡方式仍可視為意外等情，並據法務部法醫研究
    所以上揭鑑定書鑑認甚詳在卷。申言之，即本件車禍所致顱
    內出血縱非李明丁之直接死因，至少亦確為其死亡之複合原
    因之一，且為被害人原本已在醫療控制中之病情惡化起因之
    一，可證車禍所致顱內出血確為被害人死亡之主要原因之一
    ，是系爭車禍之發生與被害人之死亡，確具有一定之相當因
    果關係。本件偵辦被上訴人有無過失犯罪之台灣彰化地方法
    院檢察署檢察官僅依上開法醫研究所之鑑定認車禍非致李明
    丁死亡之直接原因，率置上揭車禍致其急性顱內出血之致死
    亡之複合原因於不論，而認被上訴人之行為與李明丁之死亡
    間無相當因果關係，因而為不起訴之處分（該署94年度偵字
    第7796號），尚非正確無瑕疵可指，自無從為被上訴人有利
    之認定。次按，因故意或過失不法侵害他人之權利者，負損
    害賠償責任，不法侵害他人致死者，對於支出醫療及增加生
    活上需要之費用或殯葬費之人，亦應負損害賠償責任；不法
    侵害他人致死者，被害人之父母、子女及配偶雖非財產上之
    損害，亦得請求賠償相當之金額，民法第184條第1項、第
    192 條第1項、第194條定有明文。被上訴人上開侵權行為既
    侵害參加人上開權利，參加人因而受有支出醫藥費1,948元
    ，殯葬費用220,000元及非財產之精神損害，而得各請求以
    慰撫金50萬元為慰藉，合計為2,721,948元，此據參加人供
    述甚明，並提出相關單據在卷可憑，縱認被害人李明丁騎乘
    電動車至閃黃燈交岔路口未減速亦為肇事次因，而屬與有過
    失，苟被上訴人以過失相抵抗辯，衡諸其過失情節，以20％
    為適當，而減輕被上訴人20％之賠償責任，其對參加人等亦
    仍有應給付2,177,558元之損害賠償責任，參加人於受上訴
    人補償（代為賠償）後，既已將其中150萬元請求權讓與上
    訴人，則上訴人據以向被上訴人請求，即無不合。
八、從而，上訴人依強制汽車責任保險法第42條第2項之規定，
    請求被上訴人應給付上訴人150萬元，及自起訴狀繕本送達
    之翌日即96年2月9日起至清償日止，按年息百分之五計算之
    利息，為有理由，應判命被上訴人給付。原審不察，僅依上
    開車禍非致被害人李明丁死亡之直接原因之相關醫療診斷、
    死亡證明及檢察官之不起訴處分，遂認被上訴人對於李明丁
    之死亡間無損害賠償責任，尚嫌速斷。上訴人上訴意旨執以
    指摘原判決不當，求予廢棄改判，為有理由，爰由本院將原
    判決廢棄，並改判如上。
九、本件判決之基礎已臻明確，兩造其餘攻擊防禦方法，於判決
    結果不生影響，無庸一一論列，併此敘明。
據上論結，本件上訴為有理由，依民事訴訟法第450條、第78條
，判決如主文。
中　　華　　民　　國　　96　　年　　8 　　月　　28　　日
                  民事第三庭    審判長法　官  曾謀貴
                                      法　官  蔡王金全
                                      法　官  朱  樑
以上正本係照原本作成。
不得上訴。
                                      書記官  陳妙瑋
中　　華　　民　　國　　96　　年　　8 　　月　　29　　日
                                                      Ｃ
